---
title: "Projet 4 : Validation croisée et Random Forests"
author: "Margot Laignel-Arthur Hauguel-Loïc Mémeteau"
output: pdf_document
---

# Introduction

L'objectif est d'évaluer des méthodes de classification pour distinguer deux classes de bactéries (`0` et `1`) à partir de signaux spectraux.  
On compare une Random Forest et un KNN, avec une validation croisée stratifiée à 10 folds et trois métriques : `accuracy`, `sensitivity` et `specificity` (classe positive = `1`).

```{r code_setup, include=FALSE}
knitr::opts_chunk$set(message = FALSE, warning = FALSE)

set.seed(123)
library(randomForest)
load("bacteria-dataset.Rdata")

parametres_ntree <- c(25, 50, 100, 250, 500, 1000)
parametres_k <- 1:9
kfolds <- 10
default_mtry <- floor(sqrt(ncol(X)))
```

```{r code_metrics, include=FALSE}
accuracy <- function(true_positive, true_negative, false_positive, false_negative) {
  total <- true_positive + true_negative + false_positive + false_negative
  if (total == 0) return(NA_real_)
  (true_positive + true_negative) / total
}

sensitivity <- function(true_positive, false_negative) {
  denom <- true_positive + false_negative
  if (denom == 0) return(NA_real_)
  true_positive / denom
}

specificity <- function(true_negative, false_positive) {
  denom <- true_negative + false_positive
  if (denom == 0) return(NA_real_)
  true_negative / denom
}

results <- function(y_true, y_pred) {
  y_true <- as.character(y_true)
  y_pred <- as.character(y_pred)

  true_positive <- sum(y_true == "1" & y_pred == "1")
  false_positive <- sum(y_true == "0" & y_pred == "1")
  true_negative <- sum(y_true == "0" & y_pred == "0")
  false_negative <- sum(y_true == "1" & y_pred == "0")

  c(
    accuracy = accuracy(true_positive, true_negative, false_positive, false_negative),
    sensitivity = sensitivity(true_positive, false_negative),
    specificity = specificity(true_negative, false_positive)
  )
}
```

```{r code_folds, include=FALSE}
idx_pos <- sample(which(as.character(Y) == "1"))
idx_neg <- sample(which(as.character(Y) == "0"))

fold_id <- integer(length(Y))
fold_id[idx_pos] <- rep(seq_len(kfolds), length.out = length(idx_pos))
fold_id[idx_neg] <- rep(seq_len(kfolds), length.out = length(idx_neg))

folds <- lapply(seq_len(kfolds), function(f) which(fold_id == f))
```

```{r code_rf_cv, include=FALSE}
rf_perf <- matrix(0, nrow = length(parametres_ntree), ncol = 3)
colnames(rf_perf) <- c("accuracy", "sensitivity", "specificity")
rownames(rf_perf) <- parametres_ntree

for (i in seq_along(parametres_ntree)) {
  n <- parametres_ntree[i]

  scores_folds <- sapply(seq_len(kfolds), function(f) {
    test_idx <- folds[[f]]
    train_idx <- setdiff(seq_len(nrow(X)), test_idx)

    mod <- randomForest(
      x = X[train_idx, , drop = FALSE],
      y = as.factor(Y[train_idx]),
      ntree = n
    )
    preds <- predict(mod, X[test_idx, , drop = FALSE])
    results(Y[test_idx], preds)
  })

  rf_perf[i, ] <- rowMeans(scores_folds)
}
```

```{r code_knn_cv, include=FALSE}
knn_perf <- matrix(0, nrow = length(parametres_k), ncol = 3)
colnames(knn_perf) <- c("accuracy", "sensitivity", "specificity")
rownames(knn_perf) <- parametres_k

for (i in seq_along(parametres_k)) {
  k <- parametres_k[i]

  scores_folds <- sapply(seq_len(kfolds), function(f) {
    test_idx <- folds[[f]]
    train_idx <- setdiff(seq_len(nrow(X)), test_idx)

    x_train <- scale(X[train_idx, , drop = FALSE])
    center_train <- attr(x_train, "scaled:center")
    scale_train <- attr(x_train, "scaled:scale")
    scale_train[scale_train == 0] <- 1
    x_test <- scale(X[test_idx, , drop = FALSE], center = center_train, scale = scale_train)

    preds <- class::knn(
      train = x_train,
      test = x_test,
      cl = as.factor(Y[train_idx]),
      k = k
    )
    results(Y[test_idx], preds)
  })

  knn_perf[i, ] <- rowMeans(scores_folds)
}
```

```{r code_compare, include=FALSE}
max_acc_rf <- max(rf_perf[, "accuracy"])
best_ntree <- min(as.numeric(rownames(rf_perf)[rf_perf[, "accuracy"] == max_acc_rf]))

max_acc_knn <- max(knn_perf[, "accuracy"])
best_k <- min(as.numeric(rownames(knn_perf)[knn_perf[, "accuracy"] == max_acc_knn]))

comparaison <- rbind(
  RF = rf_perf[as.character(best_ntree), ],
  KNN = knn_perf[as.character(best_k), ]
)

delta <- comparaison["RF", ] - comparaison["KNN", ]
```

```{r code_mtry, include=FALSE}
mtry_values <- sort(unique(c(5, 10, default_mtry, 20, 30, 50)))
mtry_values <- mtry_values[mtry_values >= 1 & mtry_values <= ncol(X)]

mtry_perf <- matrix(0, nrow = length(mtry_values), ncol = 3)
colnames(mtry_perf) <- c("accuracy", "sensitivity", "specificity")
rownames(mtry_perf) <- mtry_values

for (i in seq_along(mtry_values)) {
  m <- mtry_values[i]

  scores_folds <- sapply(seq_len(kfolds), function(f) {
    test_idx <- folds[[f]]
    train_idx <- setdiff(seq_len(nrow(X)), test_idx)

    mod <- randomForest(
      x = X[train_idx, , drop = FALSE],
      y = as.factor(Y[train_idx]),
      ntree = best_ntree,
      mtry = m
    )
    preds <- predict(mod, X[test_idx, , drop = FALSE])
    results(Y[test_idx], preds)
  })

  mtry_perf[i, ] <- rowMeans(scores_folds)
}

max_acc_mtry <- max(mtry_perf[, "accuracy"])
best_mtry <- min(as.numeric(rownames(mtry_perf)[mtry_perf[, "accuracy"] == max_acc_mtry]))
```

# Description des données

Le jeu contient `r nrow(X)` observations et `r ncol(X)` variables spectrales.  
La classe positive est `1`, la classe négative est `0`.

```{r tab_data_summary, echo=FALSE}
resume_data <- data.frame(
  n_observations = nrow(X),
  n_variables = ncol(X),
  n_labels = length(Y)
)
knitr::kable(resume_data, caption = "Résumé des dimensions du jeu de données")
```

```{r tab_class_distribution, echo=FALSE}
dist_classes <- as.data.frame(table(Y))
colnames(dist_classes) <- c("classe", "effectif")
dist_classes$proportion <- round(dist_classes$effectif / sum(dist_classes$effectif), 4)
knitr::kable(dist_classes, caption = "Répartition des classes")
```

```{r fig_spectres, echo=FALSE}
matplot(
  t(X),
  type = "l",
  lty = 1,
  col = ifelse(Y == 1, "orange", "grey"),
  main = "Signaux spectraux (orange = classe 1, gris = classe 0)",
  xlab = "Canal spectral",
  ylab = "Intensité"
)
```

# Méthodologie

La Random Forest est une agrégation d'arbres aléatoires.  
Le paramètre `ntree` fixe le nombre d'arbres. Le paramètre `mtry` contrôle le nombre de variables candidates à chaque split et agit sur la diversité des arbres.  
En classification, la valeur par défaut vaut `floor(sqrt(p))`, ici `floor(sqrt(240)) = `r default_mtry``.

Les performances sont estimées par validation croisée stratifiée à 10 folds avec calcul manuel de la matrice de confusion, puis de `accuracy`, `sensitivity` et `specificity`.

# Résultats Random Forest

```{r tab_rf_perf, echo=FALSE}
rf_perf_df <- data.frame(ntree = as.numeric(rownames(rf_perf)), round(rf_perf, 4))
knitr::kable(rf_perf_df, caption = "Performances moyennes de Random Forest selon ntree")
```

```{r fig_rf, echo=FALSE}
matplot(
  x = parametres_ntree,
  y = rf_perf,
  type = "b",
  pch = 1:3,
  lty = 1,
  col = c("dodgerblue3", "darkorange3", "darkgreen"),
  xlab = "ntree",
  ylab = "Score moyen en validation croisée",
  main = "Random Forest : performances en fonction de ntree"
)
legend(
  "bottomright",
  legend = c("accuracy", "sensitivity", "specificity"),
  col = c("dodgerblue3", "darkorange3", "darkgreen"),
  lty = 1,
  pch = 1:3,
  bty = "n"
)
```

Le meilleur `ntree` (critère `accuracy`) est **`r best_ntree`** avec :
- accuracy = **`r sprintf('%.4f', rf_perf[as.character(best_ntree), 'accuracy'])`**,
- sensitivity = **`r sprintf('%.4f', rf_perf[as.character(best_ntree), 'sensitivity'])`**,
- specificity = **`r sprintf('%.4f', rf_perf[as.character(best_ntree), 'specificity'])`**.

# Résultats KNN

```{r tab_knn_perf, echo=FALSE}
knn_perf_df <- data.frame(K = as.numeric(rownames(knn_perf)), round(knn_perf, 4))
knitr::kable(knn_perf_df, caption = "Performances moyennes de KNN selon K")
```

```{r fig_knn, echo=FALSE}
matplot(
  x = parametres_k,
  y = knn_perf,
  type = "b",
  pch = 1:3,
  lty = 1,
  col = c("dodgerblue3", "darkorange3", "darkgreen"),
  xlab = "K",
  ylab = "Score moyen en validation croisée",
  main = "KNN : performances en fonction de K"
)
legend(
  "bottomright",
  legend = c("accuracy", "sensitivity", "specificity"),
  col = c("dodgerblue3", "darkorange3", "darkgreen"),
  lty = 1,
  pch = 1:3,
  bty = "n"
)
```

Le meilleur `K` (critère `accuracy`) est **`r best_k`** avec :
- accuracy = **`r sprintf('%.4f', knn_perf[as.character(best_k), 'accuracy'])`**,
- sensitivity = **`r sprintf('%.4f', knn_perf[as.character(best_k), 'sensitivity'])`**,
- specificity = **`r sprintf('%.4f', knn_perf[as.character(best_k), 'specificity'])`**.

# Comparaison RF vs KNN

```{r tab_compare, echo=FALSE}
knitr::kable(round(comparaison, 4), caption = "Comparaison RF vs KNN (meilleurs hyperparamètres)")
```

```{r fig_compare, echo=FALSE}
barplot(
  comparaison,
  beside = TRUE,
  col = c("steelblue3", "tomato3"),
  names.arg = colnames(comparaison),
  ylab = "Score moyen en validation croisée",
  main = paste0("Comparaison RF (ntree=", best_ntree, ") vs KNN (K=", best_k, ")")
)
legend(
  "bottomright",
  legend = c("RF", "KNN"),
  fill = c("steelblue3", "tomato3"),
  bty = "n"
)
```

Différences RF - KNN :
- accuracy = **`r sprintf('%.4f', delta['accuracy'])`**,
- sensitivity = **`r sprintf('%.4f', delta['sensitivity'])`**,
- specificity = **`r sprintf('%.4f', delta['specificity'])`**.

# Analyse de mtry

L'étude de `mtry` est détaillée ici en fixant `ntree = `r best_ntree``.

```{r tab_mtry_perf, echo=FALSE}
mtry_perf_df <- data.frame(mtry = as.numeric(rownames(mtry_perf)), round(mtry_perf, 4))
knitr::kable(mtry_perf_df, caption = "Impact de mtry à ntree fixé")
```

```{r fig_mtry, echo=FALSE}
matplot(
  x = mtry_values,
  y = mtry_perf,
  type = "b",
  pch = 1:3,
  lty = 1,
  col = c("dodgerblue3", "darkorange3", "darkgreen"),
  xlab = "mtry",
  ylab = "Score moyen en validation croisée",
  main = paste0("Random Forest : impact de mtry (ntree=", best_ntree, ")")
)
abline(v = default_mtry, lty = 2, col = "grey40")
legend(
  "bottomright",
  legend = c("accuracy", "sensitivity", "specificity", paste0("mtry défaut=", default_mtry)),
  col = c("dodgerblue3", "darkorange3", "darkgreen", "grey40"),
  lty = c(1, 1, 1, 2),
  pch = c(1, 2, 3, NA),
  bty = "n"
)
```

Le meilleur `mtry` testé est **`r best_mtry`** (`mtry` par défaut = `r default_mtry`) avec accuracy = **`r sprintf('%.4f', mtry_perf[as.character(best_mtry), 'accuracy'])`**.


# Conclusion

La validation croisée à 10 folds permet d'identifier des hyperparamètres performants pour RF (`ntree`) et KNN (`K`) en se basant sur des métriques de classification calculées manuellement.  
La comparaison des deux méthodes met en évidence les écarts sur chaque métrique, et l'analyse de `mtry` précise la sensibilité de Random Forest à ce paramètre.
Les résultats nous montrent que le KNN(1) est meilleur sur cette tache que le RF(15) et RF(10).

\appendix

# Annexe : Code

Conformément à la consigne, le code utilisé est listé ci-dessous.

```{r annexe_code, echo=FALSE, results='asis'}
labels <- c(
  "code_setup",
  "code_metrics",
  "code_folds",
  "code_rf_cv",
  "code_knn_cv",
  "code_compare",
  "code_mtry",
  "code_checks",
  "fig_spectres",
  "fig_rf",
  "fig_knn",
  "fig_compare",
  "fig_mtry"
)

code_lines <- unlist(lapply(labels, function(lbl) {
  c(
    paste0("# ---- ", lbl, " ----"),
    knitr::knit_code$get(lbl),
    ""
  )
}))

cat("```r\n")
cat(paste(code_lines, collapse = "\n"))
cat("\n```\n")
```
